臺灣高等法院刑事判決　　　　　　　　94年度上訴字第2448號
上　訴　人
即　被　告　丙○○
選任辯護人　許桂挺律師
上列上訴人因強盜案件，不服臺灣板橋地方法院93年度訴字第
1310號，中華民國94年5月24日第一審判決（起訴案號：臺灣板
橋地方法院檢察署93年度核退偵字第222號），提起上訴，本院
判決如下：
    主  文
上訴駁回。
    事  實
一、丙○○因無錢支付房租，意圖為自己不法之所有，於民國92
    年10月30日晚上9時10分許（起訴書誤載為20分），在台北
    縣板橋市○○路附近，搭乘不知情之余進義所駕駛車號6L－
    361號計程車，並攜帶其所有客觀上無法立即分辨真偽而具
    有危險性可供兇器使用之仿BERETTA廠半自動手槍製造之玩
    具手槍1枝（含彈匣，槍枝管制編號：0000000000）、改造
    子彈半成品14顆（經鑑驗結果認不具殺傷力，非屬槍砲彈藥
    刀械管制條例列管之槍枝、子彈）及火藥1包（供上開玩具
    手槍使用）、白色紙袋1個，前往台北縣板橋市○○○路○段
    113號「菁鳥旅社」，向余進義謊稱要入內向人拿錢，請其
    稍候片刻，即於同日晚上9時20分許進入「菁島旅社」，將
    白色紙袋1紙丟在櫃台桌上，並持上開玩具手槍（含子彈）
    指著櫃台小姐甲○○，令甲○○由外觀誤認為所持有者為具
    殺傷力之真槍而心生畏懼之脅迫方式，至使甲○○不能抗拒
    ，嚇令甲○○將錢置入紙袋內，甲○○因受驚嚇，呆若木雞
    ，丙○○見甲○○未有任何舉動，乃試圖越入櫃台，因櫃台
    頗高而未能翻入，適房務員乙○○出來探詢，丙○○即持槍
    轉向乙○○叫「不要動」，丙○○因見已遭旅社其他人員發
    現難以得手，取回櫃台上之白色紙袋轉身逃逸而未遂。乙○○跟出大聲呼叫，適有警員在附近巡邏，依乙○○之指示攔
    下余進義駕駛之計程車，逮捕丙○○，並扣得丙○○所有供
    犯罪所用之前開玩具手槍1枝、土造子彈半成品14顆、火藥1
    包。
二、案經臺北縣政府警察局板橋分局報請臺灣板橋地方法院檢察
    署檢察官偵查起訴。
    理  由
一、訊據上訴人即被告丙○○坦承於上揭時地，持玩具手槍嚇令
    「菁鳥旅社」服務生甲○○交出錢財，尚未得逞即逃離現場
    ，惟辯稱：其當時並未拿槍抵住櫃台小姐，櫃台小姐看見其
    手中有槍，楞一下就一直後退，其亦很害怕，即不想續作，
    跳到櫃台只是想取回紙袋，非因看到證人乙○○才停止，其
    係中止未遂云云；辯護意旨稱：被害人甲○○表示不會自行
    將錢交付被告，被害人甲○○當時尚未至不能抗拒之程度，
    本件僅係恐嚇取財；被告持用之玩具槍，槍托部分係由塑膠
    構成，並非兇器；被告於證人劉佩祺大聲呼叫之前，即自行
    縱身取回櫃檯內之紙袋，自行中止行搶之行為，並非因證人
    劉佩祺有何逮捕或求救行為才中止犯罪行為，被告完全依內
    心自由意思決定中止犯行，並非障礙未遂云云。
二、經查：
１、上揭犯罪事實，業據證人甲○○（原審卷第79頁至第85頁）
    、乙○○（原審卷第62頁至66頁）證述明確，並有扣案之仿
    BERETTA廠半自動手槍製造之玩具手槍1枝（含彈匣，槍枝管
    制編號：0000000000）、改造子彈半成品14顆、火藥1包扣
    案可證。
２、扣案槍、彈經送內政部警政署刑事警察局鑑定結果，送鑑改
    造子彈半成品14顆，分別係玩具手槍空彈殼（其中1顆具底
    火帽）及直徑約9MM之土造金屬彈頭；送鑑手槍1枝，係仿
    BERETTA廠半自動手槍製造之玩具手槍，槍管為金屬材質惟
    內具阻鐵，無法供發射子彈使用，有內政部警政署刑事警察
    局93年1月27日刑鑑字第0920214692號槍彈鑑定書在卷可參
    （93年度核退偵字第222號卷─以下簡稱核退卷，第36頁至
    第38頁）。扣案之玩具手槍，經鑑定結果雖無殺傷力，然其
    外觀形似真槍，有照片可按（核退卷第38頁），復經本院當
    庭勘驗約重9百公克，折合1台斤7兩餘，有本院94年10月25
    日審判筆錄在卷可考。按刑法第321條第1項第3款之攜帶兇
    器竊盜罪，係以行為人攜帶兇器竊盜為其加重條件，此所謂
    兇器，其種類並無限制，凡客觀上足對人之生命、身體、安
    全構成威脅，具有危險性之兇器均屬之，且祇須行竊時攜帶
    此種具有危險性之兇器為已足，並不以攜帶之初有行兇之意
    圖為必要。上訴人攜帶仿BERETTA廠半自動玩具手槍強盜，
    經鑑定雖不具殺傷力，惟其外型酷似真槍，槍身、滑套、彈
    匣、槍管均為金屬材質，重約1台斤半，在客觀上足以對人
    之生命、身體及安全構成威脅，原判決認屬刑法第321條第1
    項第3款規定之兇器，委無不合（最高法院92年度台上字第
    1332號判決可資參照）。是本件被告持有扣案之玩具手槍，
    非僅外觀類以真槍，且質地堅硬，重量沈重，客觀上足以對
    人之生命、身體、安全構成威脅，堪認為兇器。
３、按強盜罪所施用之強暴脅迫，須足使被害人喪失意思自由，
    並達於不能抗拒之程度，始足當之。至其是否已達於使人不
    能抗拒之程度，則應就客觀具體之情狀加以判斷。又強盜罪
    之所謂『不能抗拒』，係指行為人所為之強暴、脅迫等不法
    行為，就當時之具體事實，予以客觀之判斷，足使被害人身
    體上或精神上達於不能或顯難抗拒之程度而言。如果施用強
    暴、脅迫，使人不能抗拒而為奪取，即應成立強盜之罪。至
    所謂強暴、脅迫之手段，祇須抑壓被害人之抗拒，足以喪失
    其意思自由為已足，縱令被害人實際並無抗拒行為，仍於強
    盜罪之成立不生影響。有最高法院71年度臺上字第1040號、
    91年度臺上字第290號及92年度臺上字第4240號判決意旨可
    參。證人甲○○證稱：因被告手上有槍，其無法確定是否真
    槍，直到現在亦不知該槍之真假，當時被嚇住，沒有任何動
    作，想找同事但來不及，沒有想過如何反抗，被告一直催促
    把錢裝進袋子，其未行動，被告雙手壓在櫃檯試圖爬上櫃檯
    ，因為櫃台高約140公分、寬約50公分太高，被告爬不上來
    ，之後乙○○進來問被告要做什麼，被告就將槍轉向乙○○
    ，其仍然不敢亂動，被告和乙○○沒講幾句話，後來就看見
    被告倉皇逃出等語（原審卷第79頁、第81頁至第83頁），衡
    諸案發當時，旅社櫃台處，除證人甲○○外並無他人，而證
    人甲○○身處櫃檯內，被告立於櫃檯外，證人甲○○實不易
    向外呼救及逃離；又槍枝瞬間即取人性命或使人受傷，證人
    甲○○復不能確定該槍為假槍，被告近距離持槍指著證人甲○○，縱未以之抵住甲○○身體，客觀上已足使證人甲○○
    達於不能抗拒之程度。雖證人甲○○證稱：曾懷疑被告持有
    者是否為真槍，並表示不會將錢交給被告，然證人甲○○自
    始至終均未抵抗，更表示被告如有進一步行動，其將任由被
    告取走金錢（原審卷第83頁），是證人甲○○當時之處境，
    顯然已喪失意思自由而達於不能抗拒之程度甚明。
４、按刑法上所謂中止未遂，係指行為人已著手於犯罪之實行，
    因自己之意思而中止進行；或雖已實行，而以己意防止其結
    果之發生，因之未發生犯罪之結果者而言。是行為人若已著
    手於犯罪之實施，且其行為已有發生結果之危險，而於結果
    尚未發生前，縱因己意而消極中止其犯行，然未積極採取防
    果行為，而係另由第三人為防果之行為，致未發生結果者，
    仍屬因外力介入而致犯罪未遂之普通未遂即障礙未遂，而與
    中止未遂有間，有最高法院86年度台上字第1716號判決足資
    參照。易言之，決定中止未遂與障礙未遂之區分標準，在於
    中止行為是否出於自由意志，倘行為人非因受外界事物之影
    響，而出於自由意志自動終止犯罪行為者，為中止未遂；倘
    行為人受外界事物之影響而使行為人受心理上之壓力而中止
    者，其中止在經驗上乃可預期之通常現象，則屬障礙未遂。
    證人乙○○證稱：當時其走出來，看到被告在櫃台前面，趴
    在櫃檯上感覺要翻過去，其同事站在那裡受到驚嚇，覺得奇
    怪，過去問什麼事，被告說不要動，臉偏向其這邊，其才發
    現被告持槍，當時被告右手拿槍，左手拿著紙袋遮住，被告
    此時滑下櫃檯驚慌而逃，其大叫，正好警員在隔壁郵局巡邏
    其記得向被告說這邊又沒有錢，為何要到這裡行搶，被告就
    說他也沒拿到錢等語（原審卷第62頁、第63頁、第64頁、第
    66頁）。證人甲○○證稱：當時在櫃台只有其1人，打算要
    交帳給下一班人員，被告衝進來，一隻手拿槍，另一隻手拿
    袋子，用袋子遮住槍，站在櫃台前面，將袋子丟在桌上，叫
    其將錢丟進來，其嚇住沒有任何動作，被告一直催促趕快把
    錢裝進袋子，其一直不動，被告試圖爬上來，但因櫃台太高
    ，被告爬不上來，其見被告雙手壓在櫃台桌上，即一直往後
    退，直到同事乙○○進來，被告才慌張的離開現場，劉佩祺
    在被告跑出去後大聲喊叫等語（原審卷第79頁）。可知被告
    持槍喝令證人甲○○將錢放入紙袋，因證人甲○○受到驚嚇
    ，不知所措，被告竟試圖攀爬進入櫃台內取財，並無中止犯
    罪之意，適證人乙○○出現，被告始自櫃檯滑下倉皇離去，
    被告亦稱：其看到人過來，心裡驚慌，就不打算行搶，趕緊
    離開等語（原審卷第68頁），顯見被告係證人劉佩祺發現其
    對證人甲○○強盜行為，心理承受壓力，認無繼續實行強盜
    之可能而放棄犯行，因被告並非出於自由意志而中止，應屬
    障礙未遂，與中止未遂有間，被告前開辯詞，不足採信。
５、綜上所述，本件事證明確，被告犯行洵堪認定。
二、核被告所為，係犯刑法第330條第2項、第1項之攜帶兇器強
    盜未遂罪，檢察官起訴書認被告係犯刑法第328條第4項、第
    1項之普通強盜未遂罪，容有未洽，惟二者基本社會事實相
    同，爰變更起訴法條。被告已著手於犯罪行為之實施，而未
    發生犯罪之結果，行為尚屬未遂，依刑法第26條前段之規定
    減輕其刑。
三、原審以被告罪證明確，適用刑法第330條第1項（漏載第2項
    ）、第26條前段，並審酌被告曾於90年間，因犯妨害風化罪
    ，經判沒拘役59日，如易科罰金以3百元折算1日；復於92年
    間因竊盜案件，經判處罰金2千元，素行不佳，及本件犯罪
    之動機、目的、犯罪手段、未造成被害人財物損失、對被害
    人所造之驚懼，危害社會治安之程度暨犯罪後之態度等一切
    情狀，量處有期徒刑3年8月。就扣案之玩具手槍1把（槍枝
    管制編號：0000000000號，含彈匣1個）、改造子彈半成品
    14顆、火藥1包，認係供被告犯罪所用之物，且為被告所有
    ，依刑法第38條第1項第2款規定宣告沒收；至白色紙袋1個
    ，亦係被告所有，因未扣案，並無證據顯示業已滅失，亦依
    刑法第38條第1項第2款規定宣告沒收。原判決認事用法及量
    刑均無不合，被告提起上訴，為無理由，應予駁回。
據上論斷，應依刑事訴訟法第368條，判決如主文。
本案經檢察官柯麗鈴到庭執行職務。
中　　華　　民　　國　　94　　年　　12　　月　　20　　日
　　　　　　　　　刑事第十六庭  審判長法　官  曾德水
　　　　　　　　　　　　　　　　　    法　官  范清銘
　　　　　　　 　 　　　　　　　　　　法　官  杜惠錦
以上正本證明與原本無異。
如不服本判決，應於收受送達後十日內向本院提出上訴書狀，其
未敘述上訴之理由者並得於提起上訴後十日內向本院補提理由書
（均須按他造當事人之人數附繕本）。
                                      書記官  楊秋鈴
中　　華　　民　　國　　94　　年　　12　　月　　20　　日
附錄：本案論罪科刑法條全文
刑法第330條
犯強盜罪而有第 321 條第 1 項各款情形之一者，處七年以上有
期徒刑。
前項之未遂犯罰之。
